臺灣高等法院高雄分院民事判決　　　　　　九十一年度重上字第七○號
　　　上　訴　人　甲○○
　　　被上訴人　　華南商業銀行股份有限公司
　　　法定代理人　乙○○
　　　訴訟代理人　丙○○
右當事人間請求清償借款事件，上訴人對於中華民國九十一年四月三十日臺灣高雄地
方法院九十年度重訴字第一一七三號第一審判決提起上訴，本院判決如左：
    主　　　文
上訴駁回。
第二審訴訟費用由上訴人負擔。
    事實及理由
一、本件被上訴人主張：上訴人係原審共同被告高屋建設股份有限公司（以下簡稱高
    屋公司）之董事，於民國（下同）八十年十二月二十七日，與原審共同被告張榮
    輝、張宏全、石秋光、蔡義敏就高屋公司對被上訴人現在及將來所負之債款、票
    款等一切債務於新台幣（下同）一億元範圍內同意負連帶保證責任，並簽立保證
    書（以下簡稱系爭保證書，見原審卷第十九頁）。嗣高屋公司於九十年二月二日
    ，分別向被上訴人借用一千五百萬元及一千萬元，到期日分別為九十一年一月十
    二日及九十一年一月十三日，並約定利息按年利率百分之八．八五計算，按月付
    息，本金到期一次清償，高屋公司如未按期繳納利息，即喪失期限利益，視為全
    部到期，且其逾期在六個月以內者，按上開利率百分之十，逾期在六個月以上者
    ，按上開利率百分之二十加計違約金。詎高屋公司自九十年六月二日起即未按期
    繳納利息，依前述約定，已喪失期限利益，視為全部到期，其尚欠本金二千五百
    萬元及自九十年六月二日起至清償日止，按年利率百分之八．八五計算之利息，
    暨九十年七月三日起至清償日止，其逾期在六個月以內者，按上開利率百分之十
    ，逾期在六個月以上者，按上開利率百分之二十加計之違約金未清償，爰依消費
    借貸及連帶保證之法律關係，請求上訴人、高屋公司、張榮輝、張宏全、石秋光
    、蔡義敏連帶給付二千五百萬元及自九十年六月二日起至清償日止，按年利率百
    分之八．八五計算之利息，暨九十年七月三日起至清償日止，其逾期在六個月以
    內者，按上開利率百分之十，逾期在六個月以上者，按上開利率百分之二十加計
    之違約金。（原審判決被上訴人全部勝訴，就高屋建設、張榮輝、張宏全、石秋
    光、蔡義敏部分，因其等未上訴，已告確定）於本院聲明：求為判決：（一）駁
    回上訴。（二）第二審訴訟費用由上訴人負擔。
二、上訴人則以：伊雖有簽立系爭保證書，但其後因被上訴人以伊年紀過大，資產不
    足為由，認伊不資格擔任保證人，伊遂向被上訴人公司之經理王友義表明終止
    系爭保證契約，系爭保證契約既已終止，被上訴人自不能再依系爭保證契約要求
    伊負連帶保證責任等語置辯。上訴聲明：（一）原判決不利上訴人部分廢棄。（
    二）右廢棄部分，被上訴人在第一審之訴及其假執行之聲請均駁回。（三）第一
    、二審訴訟費用由被上訴人負擔。（四）如受不利判決，願供擔保，請准免為假
    執行。
三、兩造間不爭執事項：（一）上訴人確有簽立系爭保證書。（二）高屋公司有向被
    上訴人借貸系爭前開二筆借款，且尚有前開被上訴人主張之本金、利息及違約金
    尚未清償。
四、兩造間爭執之事項為：上訴人是否已終止系爭保證契約（就系爭保證契約是否為
    定型化契約乙點，上訴人於本院已表明不再爭執，見本院卷第一七九頁筆錄，故
    就此點不再論述），本院就此爭執點分述如下：
（一）保證契約與主債務契約非必以同一書面為之，亦不以同時成立為必要，上訴人
      雖未於系爭二筆借據上簽名蓋章表示擔任連帶保證人，惟若有其他書面足證其
      擔保系爭借款債務之履行者，自非不得作為被上訴人請求上訴人清償系爭借款
      之依據。上訴人主張其未於系爭二筆借款之借據上關於連帶保證人欄處簽名蓋
      章，顯見其非連帶保證人云云，洵無足採。
（二）依上訴人所舉證人蔡義敏於本院結證稱：高屋公司財務部人員通知伊說被上訴
      人認上訴人甲○○年紀大，資產不夠，要求換伊當保證人，伊打電話給被上訴
      人所屬高雄分行經理王友義（已死亡），王友義說底下的人查出上訴人甲○○
      年紀大、財物能力不好，所以需求換保證人，當時上訴人甲○○在伊旁邊，將
      電話接過去，就跟王友義說如果要把他「換掉」的話，以後他就不當保證人了
      等語觀之，上訴人係向王友義稱如果要將其「換掉」的話，以後就不當保證人
      ，係以被上訴人「換掉」其保證人身份為條件，而證人蔡義敏於本院亦證稱被
      上訴人原本係要求伊擔任連帶保證人以取代上訴人，但迄今均未要求伊簽立任
      何保證書等情，足認被上訴人尚無將上訴人連帶保證人身份換掉之意思，何況
      上訴人於電話中亦未明確表示其要終止系爭保證契約，尚難因上訴人於電話中
      向被上訴人高雄分行之經理王友義表示如果要把他「換掉」的話，以後他就不
      當保證人了等語，即認上訴人已有終止系爭保證契約之意思表示，故上訴人主
      張其已向王友義表示終止系爭保證契約云云，不足採信。
（三）按就連續發生之債務為保證而未定有期間者，保證人固得隨時終止保證契約，
      惟依民法第七百五十四條之規定，其終止保證契約之通知，應向債權人為之，
      始能免除其保證責任，有最高法院二十九年度上字第四三０號判例及八十四年
      度台上字第二九七四號判決可資參照。上訴人主張伊係向被上訴人所屬高雄分
      行之經理王友義表明終止系爭保證契約云云，不足採信，已如前述，且查，王
      友義係被上訴人所屬高雄分行之經理，而依本件系爭保證契約書上係記載「此
      致華南商業銀行」，而非「此致華南商業銀行高雄分行」，足見上訴人係與被
      上訴人簽立上開保證書，而非與被上訴人之高雄分行簽立，有該保證書影本（
      見原審卷第十九頁）乙紙在卷可稽，故上訴人如欲終止系爭保證契約應向被上
      訴人為之，而非向被上訴人之高雄分行為之，茲上訴人主張其向王友義為之，
      而王友義原係擔任被上訴人「高雄分行」之經理，並非被上訴人總行之經理，
      故王友義僅得代表被上訴人之「高雄分行」，尚不得代表被上訴人總行，故縱
      如上訴人所主張其已向王友義為終止系爭保證契約之意思表示，依前開說明，
      仍不發生終止系爭保證契約之效力，意即上訴人仍應負本件連帶保證人責任。
（四）上訴人主張被上訴人所提出高屋公司之借款資料中，有關八十三年至九十年保
      證人信用調查表僅有張榮輝、張宏全、蔡義敏、石秋光等人，全無上訴人信用
      調查表，且被上訴人亦自認八十三年以後未對上訴人製作信用調查表，此乃因
      被上訴人認上訴人不符合連帶保證人資格，且上訴人已向被上訴人為終止保證
      契約意思表示之故云云，惟信用調查表製作與否乃被上訴人之權限，縱依其內
      部規定對保證人應製作信用調查表而未依規定製作，僅可解為內部行政上之疏
      漏而已，與上訴人是否已為終止系爭保證契約之意思表示並無關係，故上訴人
      之上開主張，不足採信。
（五）被上訴人主張因上訴人年紀太大，所以被上訴人不同意由其在一般借據上擔任
      連帶保證人，至於系爭保證契約部分，其仍同意由上訴人繼續擔任連帶保證人
      等語，足見被上訴人僅係不同意由上訴人在一般借據上簽署為連帶保證人而已
      ，並非不同意上訴人擔任系爭保證契約之連帶保證人，亦即被上訴人並未主動
      終止系爭保證契約，故上訴人主張依被上訴人之上開主張，足資認為被上訴人
      已向上訴人表示不讓上訴人擔任連帶保證人，且未區分借據連帶保證部分或保
      證書部分甚明云云，亦無足取信。
（六）高屋公司向被上訴人所借貸系爭二筆借款，係發生在系爭保證契約簽訂之後即
      九十年二月二日，且金額未逾一億元之最高保證限額，是系爭二筆借款應屬上
      訴人所簽訂系爭保證書所約定之保證範圍，其就該二筆借款及其利息暨違約金
      自應負連帶清償責任。
五、綜上所述，高屋公司自九十年六月二日起即未按期繳納利息，依約已喪失期限利
    益，視為全部到期，且系爭保證契約尚未經上訴人合法終止，已如前述，故上訴
    人就系爭二筆借款及其利息暨違約金仍應負連帶保證人責任，從而被上訴人本於
    連帶保證之法律關係請求上訴人與高屋公司及其他連帶保證人張榮輝、張宏全、
    石秋光、蔡義敏連帶給付二千五百萬元及自九十年六月二日起至清償日止，按年
    利率百分之八．八五計算之利息，暨九十年七月三日起至清償日止，其逾期在六
    個月以內者，按上開利率百分之十，逾期在六個月以上者，按上開利率百分之二
    十加計之違約金，為有理由，應予准許。原審判命上訴人如數給付，於法並無不
    合。上訴意旨指摘原判決不當，求予廢棄改判，為無理由，應予駁回其上訴。
六、本件事證已臻明確，兩造其餘攻擊防禦方法，本院認已無審酌之必要，故不再一
    一論述，併此明。
七、據上論結，本件上訴為無理由，依民事訴訟法第四百四十九條第一項、第七十八
    條，判決如主文。
中　　　華　　　民　　　國　　九十一　　年　　十二　　月　　二十五　　日
                                      臺灣高等法院高雄分院民事第三庭
~B1審判長法官　張國彬
~B2　　　法官　張明振
~B3　　　法官　鄭月霞
右為正本係照原本作成。
如對本判決上訴，須於判決送達後二十日內向本院提出上訴狀，其未表明上訴理由者
，應於上訴後二十日內向本院提出上訴理由書（均須按他造當事人之人數附繕本）。
上訴時應提出委任律師或具有律師資格之人之委任狀，並依附註條文規定辦理。
~B法院書記官　楊茱宜
中　　　華　　　民　　　國　　九十一　　年　　十二　　月　　二十五　　日
附註：民事訴訟法第四百六十六條之一：對於第二審判決上訴，上訴人應委任律師為
訴訟代理人，但上訴人或其法定代理人具有律師資格者，不在此限。
上訴人之配偶、三親等內之血親、二親等內之姻親，或上訴人為法人、中央或地方機
關時，其所屬專任人員具有律師資格並經法院認適當者，亦得為第三審訴訟代理人。
第一項但書及第二項情形，應於提起上訴或委任時釋明之。
